臺灣臺南地方法院民事判決　九十一年度訴字第一一七四號
　　原　　　告　甲　○　○
　　　　　　　　乙　○　○
　　　　　　　　丁　○　○
　　　　　　　　戊　○　○
　　被　　　告　丙　○　○
右當事人間請求請求所有權移轉登記事件，本院判決如左：
    主      文
被告應將坐落臺南縣麻豆鎮○○段一０四八地號、地目旱、面積三一０點七九平方公
尺土地所有權，移轉登記應有部分三一０七九分之八八六八予原告甲○○；應有部分
三一０七九分之六七八三予原告乙○○；應有部分三一０七九分之三八０一予原告丁
○○、戊○○分別共有。
訴訟費用由被告負擔。
    事      實
甲、原告方面：
一、聲明：求為判決如主文所示。
二、陳述：
  (一)兩造於民國（下同）八十年十二月間，共同出資承買臺南縣麻豆鎮○○段一０四
    八地號、面積三一０點七九平方公尺（起訴狀誤載為三一０七九公頃）農地（下
    簡稱系爭土地），按分管面積出資額為被告三一０七九分之一一六二七、原告甲
    ○○三一０七九分之八八六八、乙○○三一０七九分之六七八三、丁○○與戊○
    ○為三一０七九分之三八０一，茲因當時農地不得分割及移轉為共有之法令限制
    ，乃共推被告為登記代表人，並於八十二年二月二十三日訂立合約書，約定日後
    得為分割時，被告應隨時會同全體立約人即原告向地政機關依上開持分辦理所有
    權移轉登記。按土地法第三十條「私有農地所有權之移轉」，其承受人以能自耕
    者為限，並不得移轉為共有」及農業發展條例第三十條「每宗耕地不得分割或移
    轉為共有」等規定，業餘八十九年一月二十六日公布刪除，即農地移轉共有及分
    割限制業已放寬，為此原告爰依上開合約書約定，數度請求被告辦理土地移轉登
    記，竟遭被告拒絕，經九十年十二月二十七日、九十一年二月一日、九十一年四
    月十日向臺南縣麻豆鎮申請調解，亦因被告未出席、意見不一致而調解未果，迄
    今被告仍拒就系爭土地辦理所有權移轉登記，則原告依系爭合約書提起本件訴訟
    。
  (二)被告辯稱合約書上「丙○○」屬名並非被告所為，「丙○○」印文亦非被告所蓋
    ，系爭土地係其於八十年十二月十日單獨買受，皆與事實不符，查系爭坐落臺南
    縣麻豆鎮○○段一０四八、一０四七地號土地之過戶承辦代書李文炳於鈞院審理
    時證稱「當時有買二筆土地，一筆是道路用地，有直接移轉登記給兩造共五人，
    另一筆為農地，當時農發條例規定，不能分割及移轉為非自耕農所有‧‧‧當時
    是五個人一起買的，但尤其中一人代表出來登記為所有權人。」、「（是否知悉
    合約書上的出資額為何如此約定？）分母是總面積，分子部分是個人所出租購買
    的應有部分，這是當初系爭土地移轉後，其他非登記為所有權人不放心，因此事
    後我再補訂合約」，是系爭土地確為兩造所共同出資購買，惟礙於法令限制，方
    內部成立一信託契約，暫登記為被告所有，待將來無法移轉為共有之法令限制放
    寬後，再為所有權移轉登記，被告前揭辯稱實非事實。再證人李文炳證稱：「（
    丙○○是否他親自簽名？）不是他簽的，就是他父親簽的，見證人就是他的父親
    ，這個事件絕大部分是由他父親處理。」，且觀合約書上被告印章，與辦理系爭
    土地登記之印鑑，以肉眼比對應屬同一，而系爭一０四七、一０四八地號土地既
    均是兩造於同時期共同出資購買，系爭一０四八地號土地僅因農地發展之法令限
    制，而暫登記予被告名義，亦經證人李文炳證述綦詳，是系爭合約書縱非被告親
    自簽名用印，而係其父親黃良乾所代之，被告亦難謂無授權之同意，且依民法第
    一百六十九條表見代理之規定，被告亦應受系爭合約書約定效力所及。退步言，
    被告否認系爭合約書之簽名用印非其親自所為，信託契約對其不生效力，則被告
    受有系爭土地之登記利益，並無法律上原因，依民法第一百七十九條之規定，原
    告自得請求被告移轉系爭土地應有部分之所有權登記。
  (三)被告辯稱合約約定：「將來倘若辦理分割時，丙○○應隨時會同全體立約人按現
    在埋設界址，向地政機關身辦分割及所有權移轉登記」，是目前既無法辦理分割
    ，原告等自不得請求移轉登記云云，亦有違誤，蓋解釋契約應探求當事人真意，
    查系爭土地於兩造出資購買時係礙於法令限制，無法移轉登記為共有，方信託登
    記於被告名下，此觀之證人李文炳之證詞自明，非謂僅限於土地分割時方可辦理
    移轉登記，今既因法令限制放寬，衡情原告等請求被告辦理土地移轉登記，於法
    並無不合。又原告曾於庭上以言詞向被告表示終止信託契約，今再以九十一年八
    月二十九日所提出之書狀繕本之送達為終止信託契約之意思表示，信託關係既已
    不存在，自得請求被告辦理移轉登記。
三、證據：提出土地登記謄本、合約書、分管圖、聲請調解書、調解不成立證明書、
    農業用地作農業使用證明申請書各一紙、土地登記申請書、土地建築改良物買賣
    所有權移轉契約書各二份、現場照片二幀為證，聲請訊問證人李文炳。
乙、被告方面：
一、聲明：求為判決駁回原告之訴。
二、陳述：
  (一)被告否認與原告訂立本件合約書；合約書上丙○○署名並非被告所簽、「丙○○
    」印文亦非被告所蓋。又被告係於八十年十二月十日單獨買受本件土地，並於同
    年月廿七日完成所有權移轉登記；而上開合約書竟記載兩造於八十一年二月廿三
    日共同購買，時間上已有矛盾，自非真正。據卷附系爭土地之土地登記謄本及台
    南縣麻豆鎮八十年十二月廿七日南麻字第一三０七九號土地登記申請書（含附繳
    證件）所示，系爭土地係被告丙○○單獨一人於八十年十二月十日向訴外人陳文
    國購入，原告等主張係與被告共同出資購買乙節，與事實顯然不符，被告否認之
    。證人李文炳固於鈞院審理時證稱：「‧‧‧當時農發條例規定，不能分割及移
    轉為非自耕農所有，我在訂約時有特別注意到這個情形，當時是五個人一起買的
    ，但由其中一人（指被告丙○○）代表出來登記為所有權人」；「‧‧‧當初在
    系爭土地移轉後，其他人非登記為所有權人不放心，因此事後找我再補定合約，
    後來他們還提出擔心被設定抵押‧‧‧所以我本人（指證人李文炳）親自在上面
    簽名，印章都是當時所蓋的」；「立合約書時兩造五人是否都在場我忘記了」等
    語，揆其證述顯難採信，蓋以證人為一執業代書，對於土地法令定相當熟稔，依
    其所證系爭土地因受限於當時法令無法移轉為共有或分割，證人定會告知原告等
    明瞭，原告等為確保渠等權益，衡情於簽訂買賣契約同時定會要求被告同時簽訂
    合約書確認原告等人之共有權，乃未為之，且原告等人當時竟無一人表示意見，
    卻於事隔短短二月後原告等竟不約而同同時表示疑慮進而要求原告補簽合約書，
    承認渠等權利，更與常情相違而本件關鍵問題所在即合約書究否由被告本人親自
    簽名、蓋章反支吾其詞，其心虛之情已昭然若揭；另證人於鈞院審理時復證稱：
    「‧‧‧這個事件，絕大部分是由他（指被告）父親（指黃良乾）處理‧‧‧等
    語。衡情黃良乾苟已取得被告授權，只須由黃良乾於被告簽名欄下載明代理之情
    併為簽章即可，而證人李文炳受兩造委託負責承辦土地所有權登記、及草擬系爭
    合約書，自應由證人擔任見證人以昭公信，乃均未為之，反由黃良乾代被告簽章
    並兼任見證人，則證人於處理本件爭議過程，自始即有置身事外之意；又依本件
    合約內容關乎兩造權益，何竟原告四人均親自為之，而被告不僅未獲通知親自簽
    署合約反任由不識字之證人黃良乾為之，更啟人疑竇，凡此諸節，足見證人自始
    即有偏頗之情，其證詞殊難採信。
  (二)據證人黃良乾於鈞院審理時證稱：「‧‧‧簽訂合約書，是為了讓以後的人知道
    這塊土地是我們借給他們通行的等語，而觀諸系爭合約書內容顯與道路通行權乙
    事毫無干係，則系爭合約既非證人真義，依法自不生效力。此外，證人黃良乾亦
    證稱：「簽立合約書時被告沒在場，被告丙○○也沒有委託我（指證人）簽立合
    約書‧‧‧」等語，證人簽署系爭合約書事前既未獲被告授權，事後被告復未追
    認，依法該合約書對被告不生效力，自不足以拘束被告；至原告等主張本件有表
    見代理適用乙節，原告並未舉證證實其說，自非可採。至系爭第一０四八號土地
    雖與同段第一０四七號土地同時辦理所有權移轉登記序號連續，惟此容係此二筆
    土地均同時委託證人李文炳辦理，證人同時送件而已，尚難以此推論兩造共同出
    資買受此二筆土地，更不待言。又系爭合約書係約定系爭土地分割時方可辦理所
    權移轉登記。
三、證據：提出各一份為證，聲請訊問證人黃良乾、陳文國、林國進、郭清淵。
丙、本院依職權向臺南縣麻豆地政事務所調閱八十年十二月二十七日收件南麻字第一
    三０七九號、一三０八０號土地登記申請書全件、向財政部財稅資料中心調取被
    告八十至八十二年間之財產歸戶資料、向臺南縣麻豆戶政事務所調取被告及其父
    親黃良乾之印鑑證明書、印鑑卡、並依原告之聲請訊問證人李文炳，依被告之聲
    請訊問證人黃良乾。
    理      由
一、本件原告起訴主張：兩造於八十年十二月間，共同出資承買系爭土地，按分管面
    積出資額為被告三一０七九分之一一六二七、原告甲○○三一０七九分之八八六
    八、乙○○三一０七九分之六七八三、丁○○與戊○○為三一０七九分之三八０
    一，茲因當時農地不得分割及移轉為共有之法令限制，乃共推被告為登記代表人
    ，並於八十二年二月二十三日訂立合約書，約定日後得為分割時，被告應隨時會
    同全體立約人即原告向地政機關依上開持分辦理所有權移轉登記。按舊土地法第
    三十條及農業發展條例第三十條等規定，業於八十九年一月二十六日公布刪除，
    即農地移轉共有及分割限制業已放寬，為此，數度請求被告辦理土地移轉登記遭
    拒，並向臺南縣麻豆鎮申請調解，均調解未果，則原告爰依系爭合約書之約定，
    請求被告應按出資額將系爭土地所有權之應有部分移轉登記予原告。
二、被告則以：否認與原告訂立本件合約書，合約書上丙○○署名並非被告所簽、「
    丙○○」印文亦非被告所蓋。被告係於八十年十二月十日單獨買受本件土地，並
    於同年月廿七日完成所有權移轉登記；而上開合約書竟記載兩造於八十一年二月
    廿三日共同購買，時間上已有矛盾，自非真正。又證人李文炳乃一執業代書，對
    於土地法令定相當熟稔，依其所證系爭土地因受限於當時法令無法移轉為共有或
    分割，證人定會告知原告等明瞭，原告等為確保渠等權益，衡情於簽訂買賣契約
    同時定會要求被告同時簽訂合約書確認原告等人之共有權，乃未為之，卻於事隔
    短短二個月後原告等竟不約而同同時表示疑慮進而要求原告補簽合約書，與常情
    相違。另證人於鈞院審理時復證稱：「‧‧‧這個事件，絕大部分是由他（指被
    告）父親（指黃良乾）處理‧‧‧」等語。衡情黃良乾苟已取得被告授權，只須
    由黃良乾於被告簽名欄下載明代理之情併為簽章即可，而證人李文炳受兩造委託
    負責承辦土地所有權登記、及草擬系爭合約書，自應由證人擔任見證人以昭公信
    ，乃均未為之，反由黃良乾代被告簽章並兼任見證人，則證人於處理本件爭議過
    程，自始即有置身事外之意，足見證人自始即有偏頗之情，其證詞殊難採信。況
    證人黃良乾簽署系爭合約書事前既未獲被告授權，事後被告復未追認，依法該合
    約書對被告不生效力，自不足以拘束被告；至原告等主張本件有表見代理適用乙
    節，原告並未舉證證實其說，自非可採。至系爭第一０四八號土地雖與同段第一
    ０四七號土地同時辦理所有權移轉登記序號連續，惟此容係此二筆土地均同時委
    託證人李文炳辦理，證人同時送件而已，尚難以此推論兩造共同出資買受此二筆
    土地等語，以資抗辯。
三、按當事人互相表示意思一致者，無論其為明示或默示，契約即為成立；且解釋意
    思表示，應探求當事人之真意，不得拘泥於所用之辭句，民法第九十八條定有明
    文。而當事人主張有利於己之事實者，就其事實有舉證之責任，民事訴訟法第二
    百七十七條亦定有明文。次按因私法上法律行為而成立之法律關係，非以民法（
    實質民法）有明文規定者為限，苟法律行為之內容，並不違反公序良俗或強行規
    定，即應賦予法律上之效力，如當事人本此法律行為成立之法律關係起訴請求保
    護其權利，法院不得以法無明文規定而拒絕裁判。再按解釋當事人之契約，應以
    當事人立約當時之真意為準，而真意何在，又應以過去事實及其他一切證據資料
    為斷定之標準，不能拘泥文字致失真意；亦即解釋當事人所立書據之真意，應以
    當時之事實及其他一切證據資料為其判斷之標準，不能拘泥字面或截取書據中一
    二語，任意推解致失真意。另主張常態事實者，就其事實無庸舉證，主張變態事
    者，應就變態事實負舉證義務。又原告對於自己主張之事實（即起訴事實）已盡
    證明之責後，被告對其主張，如抗辯其不實，並提出新事實而為反對之主張者，
    則被告對其反對之主張，亦應負證明之責，此乃舉證責任分擔之原則；而被告於
    抗辯事實若無確實證明方法或僅以空言爭執者，當然認定其抗辯事實之非真正，
    而應為被告不利益之裁判；另主張法律關係存在之當事人，僅須就該法律關係發
    生所須具備之特別要件，負舉證之責任，至於他造主張有利於己之事實，應由他
    造舉證證明。換言之，原告就其所主張發生原因之事實，固有舉證之責任，若被
    告自認此項事實而主張該債權已因清償、抵銷或其他原因而消滅，則此清償、抵
    銷或其他原因之事實，應由被告負舉證之責任（最高法院十九年度上字第二八號
    、第四五三號、十八年上字第一六七九、二八五五號、六十九年臺上字第三五四
    六號判例及七十二年台上字第一○三六號、七十四年度台上字第二一四三號判決
    意旨參照）。
四、原告起訴主張之事實，業據其提出土地登記謄本、合約書、分管圖、聲請調解書
    、調解不成立證明書、農業用地作農業使用證明申請書各一紙、土地登記申請書
    、土地建築改良物買賣所有權移轉契約書各二份、現場照片二幀為證，被告除前
    揭合約書外對於其餘書證均不爭執其形式上之真正，惟堅決否認兩造有簽訂系爭
    合約書，並執前揭情詞置辯，從而，本件應審究者決為系爭合約書是否為真正，
    而被告有否授權黃良乾訂立系爭合約書，以及合約書所載條件是否已成就。
  (一)觀之原告所提出之合約書，書末立合約書人欄上蓋有被告之印文，經本院依職權
    核對臺南縣麻豆地政事務所檢送系爭土地於八十年十二月二十七日收件南麻字第
    一三０七九號土地登記申請書原本上被告所留之印文，以肉眼兩相比對之下兩者
    印文應屬相同，另參以證人黃良乾即被告之父亦坦承八十一年二月二十三日至代
    書即證人李文炳處，親自在合約書末所載見證人欄下簽名，並將其與被告之印章
    授權李文炳代蓋等語（本院卷第六十至六一頁），則系爭合約書形式上之真正應
    堪認定。雖被告辯稱並未授權證人黃良乾代其簽名蓋章乙情，然查兩造係叔伯、
    堂兄弟之關係，此有前揭土地登記申請書所附之戶口名簿在卷可稽，原告當知證
    人黃良乾係被告之父親，且查八十一年二月二十三日簽訂系爭合約書時，被告已
    年滿二十五歲（五十五年三月二十日生）並與證人黃良乾同住於臺南縣麻豆鎮○
    ○○鄰○○路六一號住處，亦有前揭土地登記申請書及戶口名簿可按，則證人黃
    良乾倘欲拿被告之印章簽訂系爭合約書，應會徵詢被告之同意，況系爭合約書之
    內容將有損於被告八十年十二月十日所取得之系爭一０四八地號土地所有權之權
    利範圍，並限制其所有權之權能無法辦理抵押權之設定，而證人黃良乾又自任見
    證人等情以觀，足徵證人黃良乾應得被告授權始合乎社會通念，再審酌證人李文
    炳於本院審理時亦證稱：「他（指黃良乾）在旁邊看我蓋章，當初他說他幫他兒
    子送來，他兒子有同意，所以他才當見證人」等語（本院卷第六三至六四頁），
    益證被告確有授權證人黃良乾代理其簽訂系爭合約書，且系爭合約書並直接對被
    告本人發生效力。
  (二)次查，考之系爭合約書上確實載有「立合約書人丙○○等五人共同購買麻豆鎮○
    ○段一０四八號、旱、七則０點０三一０七九公頃土地，按分管面積出資額為丙
    ○○三一０七九分之一一六二七、甲○○三一０七九分之八八六八、乙○○三一
    ０七九分之六七八三、丁○○、戊○○共同額為三一０七九分之三八０一，分管
    位置及所有面積詳如附表所示，‧‧‧。因一時無法申辦分割，而互相推選丙○
    ○為登記代表人，向地政機關申辦所有權取得登記。將來倘若可辦理分割時，丙
    ○○應隨時會同全體立約人按現在埋設界址向地政機關申辦分割及所有權移轉登
    記。‧‧‧」、「附記：在未辦理分割移轉登記與共同承買人以前，登記代表人
    丙○○不得擅自將本件土地提供擔保設定抵押權」等語，經核與證人李文炳於本
    院審理時到院證稱：「合約書的本文部分是我擬稿給我的助理寫的，附記得部分
    是我本人所書寫的」、「當初有買二筆土地，一筆是道路用地，有直接移轉登記
    給兩造五人，另一筆為農地，當時農發條例規定，不能分割及移轉為非自耕農所
    有，我在訂約時有特別注意到這個情形，當時是五個人一起買的，但其中一人代
    表出來登記為所有權人」、「分母是總面積，分子都是個人所出資購買的應有部
    分，這是當初在系爭土地移轉後，其他人非登記為所有權人不放心，因此事後找
    我再補定合約，後來他們還提到擔心被設定抵押，因為當時助理不在場，所以我
    本人親自在上面簽名，印章都是當時所蓋的，後面的圖樣是我的助理畫的，當初
    同時對一０四七、一０四八地號應做如何分配，並有繪製其上」等語相符，足見
    兩造應係共同購買系爭土地應無疑義。雖證人黃良乾證稱「簽訂合約書是為了讓
    以後的人知道這塊土地是我們借給他們通行」等語（本院卷第六一頁），惟其證
    詞與合約書所載之內容迥然不同，衡情當事人於簽訂契約時，必然會充分核對契
    約內容後始簽名蓋章，若與其本意相左，亦會要求更正，是證人黃良乾之上開證
    詞已非無疑，再審究證人黃良乾乃被告之父，證詞難免迴護被告，因此，尚難以
    證人黃良乾之證詞，遽採為有利於被告之認定。又證人李文炳雖先於本院九十一
    年七月十六日審理時證述：「（問：丙○○是否他本人親自簽名？）不是他簽的
    就是他父親簽的，見證人就是他的父親，這個事件絕大部分是由他父親處理」、
    後於同年八月二十九日審理時證稱：「他在旁邊看我蓋章，當初他說他幫他兒子
    送來，他兒子有同意，所以他才當見證人。」、「我辦理，他兒子有沒有來我不
    清楚，黃良乾都有來，都有帶被告丙○○之印章及相關資料」等語，雖其對於被
    告是否在場之證述或有出入，惟系爭合約書簽訂迄今已逾十餘年，依人之記憶對
    於事件之細節難免不復記憶，尚難以其證言之些許瑕疵推翻其證據能力及證據證
    明力，亦不能以此推斷系爭合約書非真正，是被告前揭辯稱，亦不足採。
  (三)另查，參諸八十九年一月二十六日修正公布前之土地法第三十條第一項前段已規
    定：「私有農地所有權之移轉，其承受人以能自耕為限，並不得移轉為共有」；
    同條第二項亦規定：「違反前項規定者，其所有權之移轉無效」；另八十九年一
    月二十六日修正公布前之農業發展條例第三十條第一項前段復規定：「每宗耕地
    不得分割及移轉為共有」以察；衡諸常情，若原告均未具有自耕能力或自耕農身
    分，且礙於無法移轉為共有之情況下，若欲共同購買農地，勢必須以指定具有自
    耕能力或自耕農身分之第三人或共同利益之共有人辦理所有權登記，此應為社會
    上一般稍具常識者所皆知。考之系爭土地當時確屬農地，此有前揭土地登記申請
    書內所附之自耕能力證明書可資佐憑，再徵之證人李文炳之前揭證詞，足認兩造
    既共同購買系爭土地，為合乎前揭法條規範，確實需推舉一人為登記代表人。另
    證人即被告之父黃良乾亦自承其在系爭土地上蓋有建物，占有之位置即如合約書
    附圖所載等情（見本院卷第六二頁），因此，原告主張系爭土地係兩造共同出資
    購買，且推舉被告為登記代表人，尚非虛妄，應可採信。雖被告辯稱證人李文炳
    為職業代書，對於土地法令熟稔，應會告知原告前揭法令限制，而於簽訂買賣契
    約書時一併簽訂系爭合約書確認原告之共有權，原告竟於事後二個月餘始簽訂系
    爭合約書，與常情未合乙節，經查，兩造係叔伯、堂兄弟之關係，已見前述，親
    戚間或礙於親情與情誼，不願將權利義務以書面方式約定清楚，但慮及往後他方
    不願承認而可能橫生糾葛等利害關係，事後補訂書面，應與社會生活之經驗法則
    並無違誤，此外，尚難以兩造係於移轉登記後再為訂立系爭合約書，而空言否認
    系爭合約書之真正，是被告所辯乙節，不足採信。
  (四)本件兩造為確保實際共有人之權利，而於八十一年二月二十三日所共同訂定系爭
    合約書，有前揭合約書影本一紙在卷可參，雖當時民法無關於信託行為之規定，
    且我國信託法迄八十五年一月二十六日始公布生效實施，惟在信託法公布實施前
    ，民法實務（包括最高法院）上即承認信託行為及其效力之存在，僅係於信託之
    定義、受託人、信託財產及對於第三人之效力上與信託法所規定者有所不同。且
    按因私法上法律行為而成立之法律關係，非以民法（實質民法）有明文規定者為
    限，苟法律行為之內容，並不違反公序良俗或強行規定，即應賦予法律上之效力
    ；又所謂信託行為，係指委託人授與受託人超過經濟目的之權利，而僅許可其於
    經濟目的範圍內行使權利之法律行為而言；因之信託關係係因委託人信賴受託人
    代其行使權利而成立（最高法院六十六年台再字第四二號判例參照）。易言之，
    所謂信託行為，係指信託人為達成一定經濟上目的，將財產權移轉於受託人，使
    其成為權利人，約定受託人僅於許可經濟目的範圍內行使權利之法律行為而言。
    是信託關係因委託人信賴受託人代其行使權利而成立，故須基於受託人與委託人
    間合意訂立信託契約，始能發生。且信託契約以受託人與委託人有信託之合意為
    成立要件，亦即係屬債權行為；至登記後，究由何人繳納稅捐，及何人保管所有
    權狀，均與信託契約之成立與否無涉；至其受託人取得信託財產之方式，由委託
    人就自己所有之財產為移轉者有之；由委託人使第三人將財產移轉與受託人者有
    之；由受託人原始取得受託財產者亦有之（最高法院八十八年度台上字第二四七
    號、同院八十八年度台上字第八九號判決參照）。而本件於兩造簽訂之系爭合約
    書已載明：「‧‧‧因一時無法申辦分割，經互相推選丙○○為登記代表人，向
    地政機關申辦所有權取得登記。將來倘若可辦理分割時，丙○○應隨時會同全體
    立約人按現在埋設界址向地政機關參辦分割及所有權移轉登記。」等語，已見前
    述，揆諸前揭說明，兩造間就系爭土地所有之應有部分確已成立信託登記契約，
    且已生效，殆無疑義。另考究合約書所載之「將來倘若可辦理分割時，丙○○應
    隨時會同全體立約人按現在埋設界址向地政機關參辦分割及所有權移轉登記。」
    等語，應指前揭修正前土地法第三十條及農業發展條例第三十條第一項規定之限
    制修正時，被告即應協同原告辦理系爭土地應有部分之所有權移轉登記事宜，始
    合乎當事人訂立系爭合約書之真意，則被告辯稱僅限於系爭土地分割時方可辦理
    所有權移轉登記乙情，委無足採，則前揭農地移轉之法令上限制，既因土地法第
    三十條、農業發展條例第三十條已於八十九年一月二十六日刪除及修正而不復存
    在，則兩造所約定之條件即已成就，應無疑義。再者，信託關係係因委託人信賴
    受託人代其行使權利而成立，應認委託人有隨時終止信託契約之權利（最高法院
    六十六年台再字第四二號判例參照）；因此原告主張於九十一年十一月二十八日
    以準備狀繕本送達，通知被告終止兩造間對系爭土地之信託登記關係，並據此請
    求返還信託物之應有部分移轉登記為其等所有，自於法有據。
  (五)另被告聲請訊問證人陳文國、林國進、郭清淵等人，陳文國雖係系爭土地之出賣
    人，並經本院通知，惟其因罹患肝癌末期無法言語，故無法到院作證，有其信函
    一件在卷可憑（本院卷第一二八頁），而被告聲請證人林國進係為證明被告並未
    承認系爭土地之分管事實，然因原告業已與本院審理時撤回確認原告就系爭土地
    分管位置之主張，自無庸傳訊，另證人郭清淵係為證明出賣人陳文國將同段一０
    四七、一０四八、一０四九、一０五０地號土地分別出賣予郭清淵及被告二人單
    獨取得，而證人郭清淵既非系爭土地買賣之當事人，亦非系爭合約書訂立之當事
    人或見證人，對於本件合約書之真正及效力並無法證明，故無傳訊之必要，附此
    敘明。
五、綜上所述，本件原告起訴主張兩造共同購買系爭土地，但礙於法令限制，故共推
    被告為登記代表人，並於事後訂立合約書約定日後得辦理登記時，被告應會同原
    告就系爭土地之應有部分辦理所有權移轉登記，而修正前之土地法第三十條及農
    業發展條例業於八十九年一月二十六日刪除，被告亦於九十一年十一月二十八日
    以準備書狀送達，通知被告終止兩造間之信託登記關係，並爰依系爭合約書之約
    定請求被告應將系爭土地所有權，移轉登記應有部分三一０七九分之八八六八予
    原告甲○○；應有部分三一０七九分之六七八三予原告乙○○；應有部分三一０
    七九分之三八０一予原告丁○○、戊○○分別共有，為有理由，應予准許。
六、又本件待證事實已臻明確，兩造其餘攻擊防禦方法及舉證，於判決結果已不生影
    響，爰不一一詳為論述，附此敘明。
七、據上論結，本件原告之訴為有理由，依民事訴訟法第七十八條，判決如主文。
中　　　華　　　民　　　國　　九十一　　年　　 十二　　 月　　 十二　　 日
                           臺灣臺南地方法院民事第一庭
~B審判長法官　周素秋
~B　　　法官　王國忠
~B　　　法官　黃欣怡
右為正本係照原本作成
如對本判決上訴，須於判決送達後廿日內向本院提出上訴狀
中　　　華　　　民　　　國　　九十一　　年　　 十二　　 月　　 十二　　 日
~B法院書記官　陳靜娟
